臺灣板橋地方法院刑事判決　　　　　　　　89年度訴字第55號
公　訴　人　臺灣板橋地方法院檢察署檢察官
被　　　告　戊○○
　　　　　　　　　　死亡前住臺.
上列被告因過失致死等案件，經檢察官提起公訴（88年度偵字第
21551 號、第21551 號、第21552 號、第21830 號、第24646 號
、第24780號），本院判決如下：
    主  文
本件公訴不受理。
    理  由
一、公訴意旨略以：緣於民國（下同）81年間，地主辛○○、庚○○等人有意將坐落臺北縣新莊市○○段80地號（重測前為
    中港厝段179 之3 、之4 、之10至之23、之35地號）之土地
    與建商合建房屋，遂與被告午○○（午○○涉犯本案部分，
    已因其於89年4 月13日中午12時30分死亡，先由本院判決公
    訴不受理確定）及徐六郎等人洽談合建事宜，雙方言明興建
    二棟地下2 層、地上11層之大樓，完工後建築物所有權各半
    ，並由被告午○○等人募集資金負責興建。被告午○○為興
    蓋此二棟大樓，遂邀被告寅○○、巳○○（被告寅○○、巳
    ○○涉犯本案部分，業經本院於91年8 月30日判決）等人共
    同於82年5 月10日設立「麗屋建設事業股份有限公司」（下
    稱麗屋公司），推由被告寅○○擔任董事長、被告巳○○擔
    任監察人，實際業務則係由被告寅○○、午○○與巳○○共
    同負責，並將上開二棟大樓取名「龍閣社區」，隨即著手申
    請建造執照及興建事宜。期間除由被告寅○○、午○○、巳
    ○○三人全權負責「龍閣社區」之一切事務外，並推由被告
    巳○○負責現場事務及監工。
（一）、被告寅○○、午○○、巳○○、戊○○、辰○○借用營
        造業牌照部分：被告寅○○、午○○、巳○○三人明知
        建築營造係屬專業，依規定必須按其登記等級承攬不同
        限額之營建工程，竟為節省營造成本，明知被告戊○○
        所負責之志盛營造有限公司（下稱志盛公司）為乙級營
        造廠，依規定不得承作前開工程總價達新臺幣（下同）
        1 億5 千7 百萬元之「龍閣社區」工程，竟仍發包給被
        告戊○○承攬施作。被告戊○○為符合建築法規，乃以
        工程總價4.5 ％之代價向被告辰○○（被告辰○○涉犯
        本案部分，業經本院於91年8 月30日判決）借用其負責
        之彥俊營造工程有限公司（下稱彥俊公司）之甲級營造
        廠牌照。渠等五人即共謀以彥俊公司為「龍閣社區」承
        造人之名義，基於概括之犯意，自82年9 月間起，連續
        在「龍閣社區」施工計劃書、開工報告書、按圖施工說
        明書、使用執照申請書上簽名蓋章，致使不知情之公務
        員登載於職務掌管之登記簿，並據以核發建造執照、使
        用執照，足以生損害於建管機關對建築管理之正確性。
（二）、被告辰○○、乙○○、戊○○偽造專任工程人員簽證部
        分：被告乙○○（被告乙○○涉犯本案部分，業經本院
        於91年8 月30日判決）係從事建築營造監造等業務之人
        ，自82年間起受聘擔任彥俊公司專任工程人員（業者通
        稱主任技師），明知營造廠之專任工程人員，依臺灣省
        建築管理規則第28條及營造業管理規則第19條規定，於
        營造廠施工時應至現場勘驗，負承攬工程之施工責任，
        並應於開工、竣工報告單及申請查驗單上簽名並蓋章。
        惟被告乙○○並未至彥俊公司執行專任工程人員職務，
        而係以每年30餘萬元之價格，將其土木技師執照出租予
        彥俊公司，待彥俊公司因承攬工程必須專任工程人員簽
        證時，再將上開報告單及查驗單送交被告乙○○簽名並
        蓋章。嗣彥俊公司於82年間，將其甲級營造廠之牌照租
        借給被告戊○○承攬「龍閣社區」工程，被告乙○○明
        知並未前往「龍閣社區」工地監工，竟在被告辰○○之
        授意下，基於概括之犯意，自82年9 月間起，至84年6
        月間止，連續在「龍閣社區」申報之前開報告單及申請
        查驗單上簽名並蓋章，表示其親至現場監工，再由被告
        戊○○持向臺北縣政府工務局申報，致使負審核建築施
        工流程之公務員，誤認被告乙○○確有至現場監工，而
        依法核准相關文件，足生損害於建管機關對建築管理之
        正確性。
（三）、被告寅○○、午○○、巳○○、戊○○、己○○、丙○○借用建築師牌照部分：被告寅○○等三人明知興建十
        一層之大樓，應委託合格建築師依相關建築法規辦理建
        築物之設計，並負責監督營造人依建築設計圖說施工，
        以確保按圖施工及施工品質，詎其明知被告己○○（被
        告己○○涉犯本案部分，業據本院於91年8 月30日判決
        ）並無建築師資格，竟將「龍閣社區」之建築設計委由
        被告己○○負責；被告己○○為符合建築法令之規定，
        乃向被告建築師丙○○（被告丙○○涉犯本案部分，業
        經本院於91年8 月30日判決）借用建築師執照；被告丙○○係從事建築設計、監造業務之人，明知依建築師法
        第18條、第19條及第26條之規定，建築師受委託辦理建
        築物之設計，應負該工程設計之責任，其受委託監造者
        ，應負監督該工程施工之責任，並監督營造業依其設計
        圖說施工，不得允諾他人假借其名義執行業務。惟被告
        丙○○竟將建築師之牌照借予未具相關專業建築設計知
        識之被告己○○，據以申請「龍閣社區」之建造執照。
        彼等五人即基於概括犯意之聯絡，共謀以被告丙○○為
        建築設計人及監造人，向臺北縣政府工務局申請建造執
        照，並自82年9 月間起，至84年6 月間止，連續於「龍
        閣社區」興建期間，先後多次在建築圖、施工計畫書、
        勘驗證明書、按圖施工證明書、使用執照申請書等文件
        上，由並未實際設計及未曾到場監工之被告丙○○在建
        築圖說、監造人欄簽名後，再由被告戊○○持向臺北縣
        政府工務局申報，致使負審核建築施工流程之公務員，
        誤認被告丙○○確有至現場監工，而依法核准建造執照
        及使用執照，足生損害於建管機關對建築管理之正確性
        。
（四）、被告寅○○、午○○、巳○○、戊○○、己○○、壬○○、丑○○借用土木結構技師牌照部分：被告丑○○（
        被告丑○○涉犯本案部分，業經本院於91年8 月30日判
        決）係從事建築物結構計算等業務之人，明知依技師法
        第16條、第19條規定，技師不得使他人假用本人名義執
        行業務，又執行業務所製作之圖樣及書表，除應由技師
        本人簽署外，並應加蓋技師執業圖記，竟於82年間，將
        土木技師執照借予未具土木技師資格，且未具相當專業
        結構工程設計、計算等經驗之被告壬○○（被告壬○○
        涉犯本案部分，業經本院於91年8 月30日判決），由被
        告壬○○以被告丑○○之土木技師執照，在臺北縣板橋
        市○○路○ 段45巷2 號4 樓成立「三鼎土木技師事務所
        」（下稱三鼎事務所），並對外招攬結構工程設計等業
        務，被告丑○○則按件收取工程造價千分之一至三不等
        之簽證費用。適被告寅○○、午○○、巳○○等人82年
        間，欲興建「龍閣社區」，被告壬○○明知自己未具土
        木技師資格，且專業能力不足，竟向被告己○○承攬前
        揭「龍閣社區」之結構設計計算等業務，被告寅○○等
        三人亦明知被告壬○○係借用被告丑○○之土木結構技
        師執照從事土木技師業務，竟未加反對，猶共同基於概
        括犯意之聯絡，於82年9 月間，由被告壬○○逕以被告
        丑○○及「三鼎事務所」之名義，在「龍閣社區」相關
        結構設計圖說上簽章，再由被告戊○○持向臺北縣政府
        工務局申報興建大樓必備之各項圖說及文件，足生損害
        於建管機關對建築管理之正確性。
（五）、被告寅○○、午○○、巳○○、戊○○、乙○○、丙○○違反建築術成規部分：
    １、被告巳○○係麗屋公司派駐「龍閣社區」之現場監工；
        被告戊○○則係實際營造之承攬工程人；渠等明知建築
        物施工中，應依核定之建築工程圖樣、說明書及有關建
        築技術規則建築設計施工編、建築構造編等規定施工，
        不得違反建築術成規。詎(1)、﹁龍閣社區﹂基地附近長
        約十一公尺之土地，因鄰房搭蓋違章建築，致該處之連
        續壁經放樣後緊貼鄰房，施工機具開挖連續壁時，無法
        完全依建築設計圖樣開挖。被告戊○○將上情告知麗屋
        公司現場監工即被告巳○○，經被告巳○○、戊○○與
        麗屋公司負責人即被告寅○○及實際負責人即被告午○○協調後，為免日後請領證照發生困難及損害鄰房，竟
        共同決議將該處之連續壁以內縮20公分之方式施作，惟
        為避免連續壁內縮造成坪數短少發生買賣糾紛，同時決
        定待興建大樓地面支柱時，再依原設計圖說外移20公分
        ，以符原建築設計圖說。被告巳○○、戊○○明知如此
        施作有違建築術成規，竟仍依此決議指示放樣人員將該
        段之連續壁內縮20公分後重新放樣以固定轉角點，再指
        示連續壁施作人員癸○○、子○○據以施作導溝、連續
        壁，同時指示綁鐵工人甲○○、何泉漢於施作至地面一
        樓時，將該連續壁之鋼筋外折90度致與地下室連續壁接
        頭錯開20公分，再往上繼續搭接；此外，並由模板工人
        丁○、卯○○於連接該連續壁之2 根柱子底部，加釘1
        片20公分之模板，並依配筋彎折後之位置組立模板再予
        灌漿，而未按圖施工，致柱頭與地下室連續壁接頭因錯
        開20公分，因而降低柱承受地震下彎曲力矩、軸力及剪
        刀力之能力；(2)、渠等四人復於施工過程中，為減低施
        工成本，竟將柱筋搭接在同一位置，且搭接長度未依建
        築技術規則建築構造篇第367 條規定不得少於握持長度
        1.7 倍之1.49Ｍ（平均約僅為0.83Ｍ至1.05Ｍ）；(3)、
        柱外圍箍筋端部僅採90度彎鉤，亦未依建築技術規則建
        築構造篇第410 條規定採用135 度彎鉤，因而降低柱筋
        圍束效果；(4)、樑柱接頭處無柱箍筋之排置，且柱內部
        輔助箍筋之綁紮不確，因而分別降低樑柱接頭之強度及
        柱筋之圍束效果。嗣於88年9 月21日凌晨1 時47分許，
        南投縣集集鎮發生規模7.3 級地震，臺北縣新莊市雖僅
        為中級地震規模，「龍閣社區」南棟因有上列未依建築
        術成規施作之情形，終致無法承受地震之震力而倒塌，
        造成公共危險。
    ２、被告乙○○係專任工程人員，依建築法第15條、營造業
        管理規則第19條之規定，於營造廠施工時應至現場勘驗
        、並負承攬工程之施工責任；被告丙○○係監造人依建
        築師法第18條、第19條之規定，負監督工程施工、監督
        營造業按圖施工之責任。渠等二人在法令上負有到場監
        工之責任，以防止工程違背建築術成規，或未按圖施工
        等情形致生公共危險，又非無防止結果發生之可能，竟
        仍執意不到場監督，以致被告寅○○、午○○、巳○○
        、戊○○等四人於工程營造時，有如前述違背建築術成
        規之情形，而未依建築設計圖施工，終致所建造之南棟
        大樓於前揭時間無法承受地震之震力而倒塌，造成公共
        危險。
（六）、被告寅○○、午○○、巳○○、戊○○、乙○○、丙○○、壬○○、己○○業務過失致死部分：被告寅○○、
        午○○、巳○○係興建「龍閣社區」之建商，被告巳○○且係麗屋公司派駐現場之監工；被告戊○○則係實際
        營造之承攬人；被告乙○○、丙○○係在相關圖說及文
        件上，分別以專任工程人員及建築師身分簽證之人，依
        營造業管理規則第19條、建築師法第19條及建築法第15
        條之規定，分別應負承攬工程之施工責任及建築設計暨
        監督監造人依其設計圖說施工之人；被告己○○及壬○○則係分別借用建築師牌照及土木結構技師牌照，實際
        從事「龍閣社區」建築設計及結構設計之人，均係從事
        建築業務之人。渠等八人於興建前開「龍閣社區」之際
        ，依其各別之職責，應分別注意建築結構之設計，應依
        「建築技術規則建築構造篇」有關結構設計之規定，及
        建築物施工中，須依核定之建築工程圖樣、說明書及有
        關「建築技術規則建築設計施工編」等規定施工，不得
        違反建築術成規，以免建築物因設計不良或施工不當造
        成倒塌之危險。而依當時渠等從事相關業務之情形，並
        無不能注意之情事，竟均疏未注意，分別因未依規定設
        計建築結構、未按建築設計圖說施工及怠於監工，致於
        前揭時間發生地震時，「龍閣社區」南棟因之倒塌，住
        戶紛紛倉惶逃離，惟住於南棟即臺北縣新莊市○○街56
        巷8 弄2 號2 樓之陳美華，因逃避不及，受傾倒之樑柱
        及牆面擠壓，致顱骨併肋骨骨折、顱內出血當場死亡。
（七）、案經本檢察官據報相驗並指揮法務部調查局北部地區機
        動組調查後，自動檢舉偵辦，並認被告戊○○涉犯刑法
        第214 條、第216 條、第215 條之使公務員登載不實及
        行使業務登載不實文書罪嫌、第193 條違背建築術成規
        罪嫌、及第276 條第2 項業務過失致死罪嫌等語。
二、按被告死亡者，應諭知不受理之判決；而諭知不受理判決，
    得不經言詞辯論為之，刑事訴訟法第303 條第5 款、第307
    條分別定有明文。
三、查被告戊○○於公訴提起本件公訴後，於94年3 月23日死亡
    ，有個人基本資料查詢結果、臺北縣五股鄉戶政務所94年3
    月24日
    證明書各1 件在卷可稽，揆諸前開說明，本件應諭知不受理
    之判決。
據上論斷，應依刑事訴訟法第303條第5款、第307條判決如主文
。
中　　華　　民　　國　　94　　年　　3 　　月　　28　　日
                  刑事第十五庭  法　官  高玉舜
                                法  官  陳靜茹
                                法  官  吳幸娥
以上正本證明與原本無異
如不服本判決，應於送達後10日內，向本院提出上訴狀
                                書記官　田世杰
中　　華　　民　　國　　94　　年　　3 　　月　　28　　日
